【裁判字號】    97,交抗,948
【裁判日期】    970930
【裁判案由】    聲明異議
【裁判全文】
臺灣高等法院臺中分院刑事裁定         97年度交抗字第948號
抗  告  人  交通部公路總局臺中區監理所彰化監理站
法定代理人  高東寶
異  議  人  甲○○
即受處分人
上列抗告人因受處分人聲明異議案件，不服臺灣彰化地方法院中
華民國97年7月24日所為裁定（97年度交聲字第293號），提起抗
告，本院裁定如下:
    主  文
抗告駁回。
    理  由
一、本案經本院審理結果，認第一審裁定並無不當，應予維持，
    並引用第一審裁定書記載之理由。
二、抗告意旨略以：
  (一)按道路交通安全規則第60、61及62條規定，現行採機車、汽
    車駕駛執照各一照管理原則，酒駕違規行為吊扣駕駛執照之
    目的並非僅為處罰違反道路交通管理事件之行為人而已，尚
    有以暫時禁止行為人於道路上駕駛，以免其短期內再犯之用
    意，實不得因違規駕駛領有最高級（汽車）駕駛執照資格，
    即有多次駕駛汽車之機會。
  (二)吊扣汽車駕駛執照之裁處，係以違規時駕駛資格之照類（憑
    證）作為處罰立基，且道路交通管理處罰條例第35條亦有規
    定吊扣其駕駛執照之裁處依據，而非道路交通管理處罰條例
    第68條規定。
  (三)新修正道路交通管理處罰條例第68條條文刪除吊扣部分，僅
    係為符合汽、機車各採一照管理制度，避免造成處罰機關執
    行實務上窒礙難行。
  (四)緩起訴者乃附條件的不起訴處分，亦即是不起訴的一種，檢
    察官為緩起訴處分時，依刑事訴訟法第253條之2第1項規定
    對被告所為指示及課予之負擔，係一種特殊的處遇措施，並
    非刑罰。因此，刑事案件經檢察官為緩起訴處分確定後，宜
    視同不起訴處分確定，依行政罰法第26條第2項規定，得依
    違反行政法上義務規定裁處之（法務部行政罰法諮詢小組第
    一次會議紀錄結論參照）。原審裁定撤銷原處分機關關於罰
    鍰之處分，並就該撤銷部分，為受處分人不罰之裁定，實有
    未洽云云。
三、然查：
  (一)按民國（下同）95年3月1日修正施行前之道路交通管理處罰
    條例第68條規定：「汽車駕駛人，因違反本條例及道路交通
    安全規則之規定，受吊扣或吊銷駕駛執照處分時，吊扣或吊
    銷其持有各級車類之駕駛執照。」該條文所稱之「駕駛執照
    」，係指違規人持有之各級車類駕駛執照均應予吊扣或吊銷
    ，惟道路交通管理處罰條例第68條嗣於94年12月14日經修正
    公布並於95年3月1日施行，修正施行後之條文業已刪除「吊
    扣或」等字，有立法院交通委員會94年10月5日台立交字第
    0942400153號函附道路交通管理處罰條例第68條審查報告可
    參（立法院公報第94卷第70期第135至138頁參照）。即已將
    「受吊扣駕駛執照之處分係吊扣其持有之各級車類駕駛執照
    」部分之規定廢除，依現行條文之解釋，即係受吊銷駕照處
    分者，仍維持吊銷其持有之各級車類駕駛執照，至受吊扣駕
    照處分者，則僅限於吊扣其違法或違規當時所駕駛車輛之駕
    駛執照，不得同時一併吊扣其持有之其他各級車類駕駛執照
    （本院96年度交抗字第136號、第648號裁定相同意旨參照）
    。且道路交通管理處罰條例第35條第1項第1款前段既將汽車
    及駕駛執照併列，而不稱「吊扣其各級車類之駕駛執照」，
    解釋上當係指同一等級之汽車駕駛執照而言，不得任意擴張
    解釋。又該修正條文之立法說明略以：「原條文將違法或違
    規駕駛人所持有各級車類之駕駛執照一併吊扣或吊銷，失之
    過酷，影響人民工作及生活甚鉅，爰修正之」等語，其立法
    意旨在於最高級車類之駕駛執照係受處分人賴以維生之工具
    ，而受處分人駕駛較低級車類之車輛違規受罰，卻一併吊扣
    其最高級車類駕駛執照，對受處分人之工作權及生存權造成
    極大之損害，有違憲法保障人民生存權及工作權之意旨，故
    應予修法解決。又對於維護交通秩序、達成公益目的，尚有
    其他相同有效之手段可資運用，應選擇侵害人民權益最小之
    手段，其一併吊扣其最高級車類駕駛執照係全面剝奪人民賴
    以維生之方式，顯然並非為最輕微之手段，所造成之損害已
    與欲達成目的之利益顯失均衡，亦有違比例原則（司法院大
    法官會議釋字第577號解釋相同意旨參照）。前開道路交通
    安全規則對於汽車駕駛執照之管理，採取一照原則，固然導
    致越級駕駛人違規酒駕時，受無須吊扣駕駛執照之利益，然
    此關於駕駛執照管理所衍生之問題，宜由修法解決，尚不得
    擴張解釋，於駕駛人無較低級車類駕駛執照可供吊扣時，即
    率爾代以吊扣其所領有之較高級車類駕駛執照。
  (二)次按檢察官依刑事訴訟法第253條之2第2項規定為緩起訴處
    分，命被告為金錢給付、勞務給付及處遇措施的部分，應得
    被告之同意（因涉及被告之人身自由及財產的拘束，且產生
    未經裁判即終局處理案件之實質效果，自應考慮被告之意願
    ）；且命被告為金錢給付部分，並得為民事強制執行名義。
    是以，無論檢察官課以被告以上何種負擔或指示，此等負擔
    或指示雖非「刑罰」，但仍是一種「特殊的處遇措施」，會
    產生未經裁判即終局處理案件之實質效果，亦即性質上已係
    實質的制裁，造成被告權利即財產減少及自由受限的影響；
    且緩起訴處分所定緩起訴期間期滿後，該緩起訴處分將發生
    禁止對已為緩起訴處分之同一犯罪事實再行起訴之效力，即
    所謂「緩起訴處分之實體（實質）確定力」；因之，緩起訴
    處分所定緩起訴期間期滿後，該緩起訴處分乃發生實質確定
    力。故檢察官對受處分人所為之緩起訴處分，實已產生實質
    刑罰之效果。至於絕對之不起訴處分，則自處分確定時起即
    發生實體上之確定力，不若緩起訴處分於緩起訴處分之期間
    （即猶豫期間）僅發生形式之確定力；另，相對不起訴處分
    （即刑事訴訟法第253條），於不起訴處分確定時，即產生
    禁止再訴之實體確定力，且與緩起訴處分具有相當重疊性，
    亦即得為緩起訴處分的範圍均包含相對不起訴處分的範圍，
    同時緩起訴處分確定後，依刑事訴訟法第260條規定，仍未
    發生禁止再訴之實體確定力，於效果上顯有不同。因之，緩
    起訴處分自不宜與不起訴處分等同視之，於理甚明。
  (三)再者，我國關於不起訴處分與緩起訴處分之規定，多見於刑
    事訴訟法，於該法法例之用語，均個別明列之，如刑事訴訟
    法第25 5條第1項、第259條、第260條均屬之；易言之，在
    我國刑事訴訟法之體例上，並無將「不起訴處分」一詞包含
    「緩起訴處分」之情形。況關於緩起訴處分之要件、裁量之
    基準，與不起訴處分相較，均多所不同，至多應僅得視緩起
    訴處分為暫緩起訴之處分，而非不起訴處分。另行政罰法第
    26條第2項規定既未明文包含「緩起訴處分」之類型，而對
    於人民不利益之規定本不得任意加以擴張其適用，自不宜逕
    認行政罰法第26條第2項之規定於經緩起訴處分之情形亦有
    適用，始為允當，並符其立法理由。從而，抗告人抗告意旨
    所提行政院法務部函示，固認行政罰法第26條第2項規定所
    稱「不起訴處分」，包括「緩起訴處分」云云；而本院對於
    各機關就其職掌所作有關法規釋示之行政命令，固未可逕行
    排斥而不用；惟細繹上揭公函內容，並未具體說明其法理及
    規範依據為何，則基於上述之說明及司法院大法官會議釋字
    第137號解釋意旨，本院自得依據學理、法律規範，妥為解
    釋認定。至於刑事處罰（包括緩起訴處分）時，若發生所處
    刑罰（指罰金）或負擔、指示（即命為金錢給付）較行政法
    規所定之法定罰鍰金額為低時，究之乃機關間本諸公平原則
    相互協調，以建立機制之問題；要不得執為抗告或指摘之理
    由。
四、綜上所述，本件抗告人認駕駛人酒駕違規行為吊扣駕駛執照
    之目的，主要係考量其違規行為對道路交通秩序之維持及道
    路交通安全已生較大影響，基於一人一照之原則，故吊扣其
    持有之駕駛執照，以限制其繼續駕車行駛道路之權利，係屬
    駕駛行為之限制云云，已不當擴張解釋限制人民權利之法律
    ，與依法行政原則有違，是本件應僅吊扣普通小型車之駕駛
    執照，以避免過度影響人民之工作及生活，始符合修法本旨
    。又，本件受處分人所受之具體緩起訴處分內容即向「中華
    社會福利聯合勸募協會」支付新台幣2萬元，與前揭規定之
    不起訴處分應非相當。故本件既已依懲罰作用較強之刑事法
    律制裁後，即無再依行政法為相同處罰之必要。準此，原審
    法院認受處分人之異議有理由，爰撤銷原處分關於吊扣駕駛
    執照12個月部分，並就撤銷部分改諭知吊扣普通小型車駕駛
    執照1年，及將原處分關於罰鍰部分撤銷，並為不罰之諭知
    ，經核於法尚無不合。本件抗告為無理由，應予駁回。
五、據上論結，應依道路交通案件處理辦法第26條，刑事訴訟法
    第412條，裁定如主文。
中    華    民    國    97    年    9    月    30    日
            刑事第六庭  審判長法  官  李  文  雄
                              法  官  邱  顯  祥
                              法  官  林  靜  芬
上列正本證明與原本無異。
不得再抗告。
                              書記官  高  勳  楠
中    華    民    國    97    年    9    月    30    日


司法院資訊處製作；財團法人民間司法改革基金會備份。
